【裁判字號】    98,上易,171
【裁判日期】    980428
【裁判案由】    損害賠償等
【裁判全文】
臺灣高等法院民事判決                 98年度上易字第171號
上  訴  人  甲○○
被  上訴人  乙○○
                              號7樓
上列當事人間請求損害賠償等事件，上訴人對於中華民國97年12
月11日臺灣臺北地方法院97年度訴字第5583號第一審判決提起一
部上訴，本院於98年4月21日言詞辯論終結，判決如下：
    主      文
上訴駁回。
第二審訴訟費用由上訴人負擔。
    事實及理由
一、按於第二審為訴之變更、追加或提起反訴，非經他造同意，
    不得為之。但擴張或減縮應受判決事項之聲明者，不在此限
    。民事訴訟法第446條第1項但書、第255條第1項第3款定有
    明文。查上訴人先位上訴聲明為：(一)原判決廢棄。(二)被上訴
    人應給付上訴人新台幣（下同）605,412元，及自民國98年3
    月17日整理後附表（下稱附表，見本院卷第62頁）所示之利
    息（見本院卷第7頁）。復於98年3月9日具狀更正上訴聲明
    為：(一)先位部分：1.原判決廢棄。2.被上訴人應給付上訴人
    598,000元，及自附表所示之利息；(二)備位部分：1.原判決
    廢棄。2.被上訴人應給付上訴人178,000元，及第一審民事
    準備狀繕本送達之翌日起至清償日止，按年利率5%計算之利
    息。並就先位部分減縮不再請求律師費123,000元及通聯查
    詢費4,412元之損害，而擴張精神慰撫金成42萬元（見本院
    卷第27-29頁）。嗣於98年3月13日當庭將上開聲明第1.項改
    為原判決關於駁回上訴人後開第二項之訴部分，並訴訟費用
    之裁判（除確定部分外）均廢棄；並將利息起算日均改自97
    年10月9日原審準備書狀繕本送達翌日起至清償日止，按年
    利率5%計算之利息（見本院卷第51頁反面），核屬減縮應受
    判決事項之聲明，合於上開規定，自無庸經被上訴人之同意
    ，即得為之。
二、上訴人主張：被上訴人係臺北市○○○路○段197號11樓「香
    奈爾酒店」之公關小姐，明知與伊並非舊識，亦無任何關係
    ，竟於95年6月3日上午10時30分許，以0000000000號行動電
    話門號隨機撥打予伊，佯稱其名為「李曉惠」，曾在某酒吧
    與伊見過面，現因祖母生病住院治療，故於「香奈爾酒店」
    上班賺錢，花名「飛兒」，並邀伊前往消費捧場。被上訴人
    明知並無要求伊至該酒店消費之真意，竟於同年月15日再度
    撥打電話予伊，誆稱為免其他客人將其帶出場，要求伊前往
    該店幫忙消費，伊因而陷於錯誤，至該酒店刷卡。被上訴人
    復利用伊有意追求之機會，以其向經紀公司借款，希望伊前
    往酒店以消費名義幫忙償還，可為其贖身云云，使伊又陷於
    錯誤，未在該酒店為任何消費，即分別持伊所有之信用卡，
    先後至該酒店刷卡，先後共支出178,000元，被上訴人則從
    中每次分得9,000元。嗣伊請求被上訴人返還前開借款遭拒
    ，伊始知受騙。被上訴人故意以詐欺之不法手段侵害伊之財
    產權，致伊受有178,000元之損害，自得依民法第184條第1
    項規定請求被上訴人如數賠償；而被上訴人上開詐欺行徑，
    業經臺灣臺北地方法院檢察署（下稱台北地檢署）檢察官以
    96年度偵續一字第182號提起公訴在案（下稱系爭詐欺案）
    ，伊因刷卡借錢致險遭信用破產，且歷經1年餘訴訟糾葛致
    精神幾乎崩潰，受有精神上損害，自得依民法第195條第1項
    規定，請求被上訴人賠償非財產上損害42萬元。以上合計應
    賠償598,000元。縱認被上訴人之舉不構成侵權行為，惟被
    上訴人多次要求伊至該酒店刷卡付錢為其贖身，兩造間就伊
    刷卡金額178,000元，亦存有借貸關係。爰先位依民法第184
    條第1項、第195條第1項規定請求被上訴人給付598,000元，
    備位依消費借貸之法律關係請求被上訴人給付178,000元，
    並均加付自97年10月9日原審準備書狀繕本送達翌日起算之
    法定利息等語（未繫屬本院部分，不予另贅）。
三、被上訴人則以：伊並未強迫上訴人至「香奈爾酒店」消費，
    亦未給予上訴人任何承諾，上訴人明知至該酒店消費即為酒
    店買小姐全場費用，伊亦於上訴人買全場後與之外出吃飯、
    逛街、逛書局，上訴人竟稱為贖身費用云云，顯與事實不符
    。實則上訴人為追求伊，心甘情願捨得大方花錢、溫柔對待
    ，嗣因追求不成，始翻臉對伊提出詐欺罪之刑事告訴，嗣系
    爭詐欺案經原法院刑事庭97年度易字第25號、鈞院刑事庭97
    年度上易字第1084號判決伊無罪確定，足證伊並無上訴人所
    指以詐欺手段侵害其權利之事實。又上訴人至「香奈爾酒店
    」刷卡消費之178,000元，並非借貸予伊之款項，兩造間亦
    無消費借貸契約之合意，上訴人更無憑據可證，且伊早已告
    知酒店消費款無法返還，上訴人仍陸續至該酒店刷卡消費，
    嗣再請求返還所謂借款，實無理由等語為辯。
四、原審為上訴人全部敗訴之判決，即駁回其訴及假執行之聲請
    。上訴人提起一部上訴，並減縮聲明為：
    (一)先位上訴聲明：
    1.原判決關於駁回上訴人後開第二項之訴部分，並訴訟費用
      之裁判（除確定部分外）均廢棄。
    2.被上訴人應給付上訴人598,000元，及自97年10月9日原審
      準備書狀繕本送達翌日起至清償日止，按年利率5%計算之
      利息。
    (二)備位上訴聲明：
    1.原判決廢棄。
    2.被上訴人應給付上訴人178,000元，及自97年10月9日原審
      準備書狀繕本送達翌日起至清償日止，按年利率5%計算之
      利息。
    被上訴人則答辯聲明：上訴駁回。
五、本院整理並協議簡化爭點如下（見本院卷第54頁，98年3月
    13日準備程序筆錄）：
    (一)不爭執事項：
    1.被上訴人係坐落臺北市○○○路○段197號11樓「香奈爾酒
      店」之公關小姐，花名「飛兒」。
    2.上訴人曾至「香奈爾酒店」刷卡支付被上訴人「全場」（
      即公關小姐作陪10小時）之費用，先後於附表所示時間刷
      卡，共支出178,000元。
    3.上訴人以受被上訴人詐欺而提出告訴，經台北地檢署檢察
      官以96年度偵續一字第182號提起公訴，嗣經原法院刑事
      庭以97年度易字第25號判決被上訴人無罪，並為本院刑事
      庭97年度上易字第1084號判決所維持（見原審卷第21-30
      、43-55頁）。
    (二)爭執事項：
    1.先位部分：被上訴人是否有以詐欺之不法手段使上訴人陷
      於錯誤而支付178,000元？應否負侵權行為損害賠償責任
      ？
    2.備位部分：兩造間有無消費借貸契約之關係存在？
六、先位之訴部分：
    上訴人主張上訴人以詐欺之不法手段使其陷於錯誤，而在「
    香奈爾酒店」刷卡消費178,000元，應負侵權行為損害賠償
    責任等語，為被上訴人所否認。經查：
    (一)上訴人主張被上訴人於95年6月3日上午10時30分以000000
      0000號行動電話門號撥打予其時，自稱名為「李曉惠」，
      曾在某酒吧與其見過面，現於「香奈爾酒店」上班賺錢，
      花名「飛兒」，並邀請其前往消費捧場等語，固為被上訴
      人所是認（見本院卷第53頁反面）。惟上訴人既自認被上
      訴人首次以手機聯絡其以前，其未曾去過「香奈爾酒店」
      或其他酒吧或酒店或特種行業消費過等語（見本院卷第52
      頁正面），當知被上訴人所稱曾在某酒吧與其見過面一節
      非實，則上訴人所稱其於95年6月12日第一次去該酒店，
      是要看被上訴人所言是否屬實，其是否有在酒吧與被上訴
      人見過面等情（見本院卷第52頁反面），殊無必要。更何
      況上訴人已自認其第一次去該酒店問被上訴人許多問題，
      被上訴人都無法回答，其支付7,500元後即返家，認為被
      上訴人講的話不可以相信等語（見本院卷第52頁反面），
      足證上訴人已不相信被上訴人，以上訴人為東海高職畢業
      ，自85年起即擔任工地調料工作之社會閱歷而言（見本院
      卷第53頁正面、54頁反面），當知被上訴人與其聯絡乃酒
      店招攬客人之手段，衡情顯無陷於錯誤，聽信被上訴人所
      言，如曾在其他酒吧見過面、被上訴人在酒店工作之緣由
      與身世等情，應被上訴人之邀前往該酒店刷卡消費之可言
      。參以上訴人自承有講過喜歡被上訴人，欲追求之，陸續
      至該酒店刷卡消費，買被上訴人「全場」，被上訴人亦有
      陪同其外出吃飯、逛街、逛書店，並私下電話聯絡不計其
      數，聊工作規劃及生活點滴（見本院卷第52頁反面、53
      頁正面，系爭詐欺案偵續一字卷第17、44頁，一審刑事卷
      第27頁反面、29至30頁反面）；即令在訴外人即其朋友劉
      建伸以其等為做工之人，怎麼可能有那個錢幫人贖身，酒
      店那種場所怎麼可能幫人贖身等語，與訴外人即酒店經理
      簡嘉信告以不要這樣找朋友幫其刷被上訴人「全場」的錢
      ，追女孩子要量力而為等語勸阻下（見系爭詐欺案一審偵
      續一字卷第15頁，刑事卷第32、53頁至54頁正面），其仍
      執意前往該酒店刷卡消費等情，應認上訴人係基於追求被
      上訴人之情感，始不顧己身財力，願意花錢至「香奈爾酒
      店」刷卡消費為被上訴人捧場及衝業績，以討好被上訴人
      。
    (二)上訴人復主張被上訴人要求其幫忙贖身，只要其消費滿18
      萬元，被上訴人即可不用再去「香奈爾酒店」上班等語，
      為被上訴人所否認，上訴人雖舉證人劉建伸為證，惟查劉
      建伸於系爭詐欺案偵訊時及原法院刑事庭審理時均結稱：
      上訴人向其表示需要約18萬元幫被上訴人贖身，但上訴人
      沒錢，要求其幫忙刷卡每次約1萬餘元，再慢慢還；上訴
      人帶其至「香奈爾酒店」2次，第一次有名酒店男性幹部
      稱「飛兒」已離開，上訴人要求其幫忙刷卡，但酒店幹部
      表示此乃上訴人之事，其不能介入；其坐在包廂內，並未
      看見小姐，上訴人則與該幹部在包廂外講話約5至10分鐘
      後，其與上訴人即離去；第二次上訴人又邀其前往該酒店
      ，上訴人稱要幫小姐贖身，其與上訴人到達酒店後，有看
      見「飛兒」，上訴人與「飛兒」坐在包廂內聊天，好像沒
      喝酒，約10餘分鐘後，「飛兒」稱要轉檯，隨即離開，上
      訴人亦走出包廂，其在包廂內等候10餘分鐘，再與上訴人
      一同離開；其陪上訴人去「香奈爾酒店」2次，其都在包
      廂內，上訴人都在外面，其不清楚上訴人是否有刷卡付錢
      ，亦無幹部或小姐來與其等解釋消費方式，但幹部有跟上
      訴人在旁邊小聲講話，其未聽到等語（見系爭詐欺案偵續
      一字卷第15頁、一審刑事卷第53至54頁），顯見劉建伸均
      僅聽聞上訴人所述要為被上訴人贖身，未曾與被上訴人交
      談或確認此事，更未聽到兩造或上訴人與該酒店幹部談論
      所謂贖身等情，其證詞自屬傳聞證據，既無其他證據可佐
      ，自難為有利於上訴人之認定。嗣劉建伸雖於97年11 月
      13日在原審改稱其有聽到兩造與酒店幹部一起談說只要上
      訴人刷卡金額累積到18萬元，被上訴人即可不用再去酒店
      上班云云（見原審卷第58頁反面、59頁正面），顯係翻異
      前詞，要難採信。另上訴人於本件準備程序終結後之98年
      4月2日具狀聲請傳訊證人即製作筆錄之警員蔡純郎（上訴
      人誤載為蔡純「良」）、劉建伸（見本院卷第63-66頁）
      ，惟蔡純郎僅於95年8月11日晚間在派出所製作上訴人報
      案筆錄，縱令上訴人在其面前打電話予被上訴人，但其既
      未親聞被上訴人在電話與上訴人對話之內容（見原審卷第
      62頁），自無從證明被上訴人是否曾說祖母過世之事；另
      劉建伸已經台北地檢署檢察官、原法院先後傳訊3次，已
      如前述，均核無傳訊之必要。上訴人既自認無法舉證證明
      其與何位酒店幹部交談為被上訴人贖身之事（見本院卷第
      53頁反面），其前揭主張，亦不足採。
    (三)被上訴人雖因上訴人在該酒店買其「全場」18,500元，其
      每次可抽9,000元（見本院卷第53頁正面，系爭詐欺案偵
      字卷第35、36頁、偵續字卷第196頁、偵續一字卷第16、
      17頁、一審刑事卷第14頁反面），惟向上訴人收取費用者
      ，為「香奈爾酒店」，而非被上訴人，有遠東國際商業銀
      行陳報之上訴人消費明細表、繳款通知書、中國信託商業
      銀行陳報之歷史帳單、消費明細、臺北富邦商業銀行信用
      卡消費明細及帳單等件足憑（見系爭詐欺案偵字卷第38至
      41頁、第45頁、第51至55頁、偵續字卷第46頁、第59頁、
      第81頁、第152頁），被上訴人僅係本於其與酒店工作契
      約之約定，因上訴人捧場以拉抬其在酒店業績而抽成獲取
      報酬，該項工作成果，要難謂為詐欺所得。此外，上訴人
      復未再舉證證明其如何受被上訴人詐欺，而陷於錯誤在「
      香奈爾酒店」刷卡消費，其所稱被上訴人以詐欺不法手段
      侵害其財產權云云，為不可採。至上訴人所提剪報雖記載
      酒店小姐以類似被上訴人之手法，用電話方式聯絡客人上
      門，涉嫌詐欺云云，惟上開報載僅依單方敘述而為評論，
      既未經司法為最終判定，且所載酒店小姐並非被上訴人，
      其客人認知酒店手法之情形又與上訴人未必相同，尚難為
      不利於被上訴人之認定。
    (四)按因故意或過失，不法侵害他人之權利者，負損害賠償責
      任。不法侵害他人之身體、健康、名譽、自由、信用、隱
      私、貞操，或不法侵害其他人格法益而情節重大者，被害
      人雖非財產上之損害，亦得請求賠償相當之金額。民法第
      184條第1項前段、第195條第1項前段分別定有明文。又當
      事人主張有利於己之事實，就其事實負有舉證之責。民事
      訴訟法第277條前段亦有明文。次按主張被詐欺而為表示
      之當事人，應就此項事實負舉證之責任。最高法院21年上
      字第2012號、44年台上字第75號判例參照。而民事訴訟如
      係由原告主張權利者，應先由原告負舉證之責，若原告先
      不能舉證，以證實自己主張之事實為真實，則被告就其抗
      辯事實即令不能舉證，或其所舉證據尚有疵累，亦應駁回
      原告之請求。同院17年上字第917號判例參照。承前所述
      ，上訴人初接被上訴人之電話，即知被上訴人所言屬虛，
      本無陷於錯誤至「香奈爾酒店」刷卡消費以確認被上訴人
      所言是否屬實之必要，其仍前往該酒店與被上訴人見面，
      經交談後亦知不可相信被上訴人，竟因喜歡被上訴人，欲
      追求之，始不顧己身財力，自願至該酒店刷卡買被上訴人
      「全場」，不為其他飲酒等消費，而為被上訴人捧場，私
      下亦多次電話聯絡交往，雖經劉建伸、簡嘉信勸阻，上訴
      人仍因迷戀被上訴人而執意為之，祇為搏取被上訴人之青
      睞與好感，要無陷於錯誤可言。又上訴人據以對被上訴人
      提出刑事告訴之系爭詐欺案，業經法院判決被上訴人無罪
      確定，有原法院刑事庭97年度易字第25號、本院刑事庭97
      年度上易字第1084號刑事判決可稽（見原審卷第21-30、4
      3-55頁），上訴人復無法證明被上訴人對其施用詐術，使
      之陷於錯誤在「香奈爾酒店」消費，尚難以其嗣後追求被
      上訴人不成，即遽謂係遭被上訴人詐欺。依前開說明，上
      訴人所稱被上訴人以詐欺不法手段侵害其財產權，其受有
      精神上之痛苦，被上訴人應負賠償責任云云，既為被上訴
      人所否認，上訴人又未能舉證證明被上訴人有何詐欺或其
      他侵權行為，致其受有所謂之損害，其上開主張，即難採
      信，自應駁回其請求。
七、備位之訴部分：
    上訴人主張被上訴人多次要求其至「香奈爾酒店」消費或刷
    卡付錢為被上訴人贖身，兩造間就伊消費金額178,000元，
    亦存有借貸關係等語，為被上訴人所否認。經查：
    (一)按稱消費借貸者，謂當事人一方移轉金錢或其他代替物之
      所有權於他方，而約定他方以種類、品質、數量相同之物
      返還之契約。民法第474條定有明文。又當事人主張有金
      錢借貸關係存在，須就其發生所須具備之特別要件即金錢
      之交付及借貸意思表示互相一致負舉證之責任（最高法院
      81年度台上字第2372號判決要旨參照）。
    (二)上訴人所稱被上訴人向其借取金錢，無非以其應被上訴人
      要求，自95年6月12日起多次在「香奈爾酒店」交付現金
      、刷卡消費以為被上訴人贖身等情為其論據，惟被上訴人
      既否認有向上訴人借貸金錢及所謂贖身之說，而上訴人在
      系爭詐欺案原法院刑事庭審理時，先則陳稱：被上訴人說
      是幫她衝業績，其去酒店之前有問被上訴人說7,500元何
      時還其，被上訴人說這沒有辦法還等語（見系爭詐欺案一
      審刑事卷第28頁），旋改稱：其第二次去酒店時，有跟被
      上訴人說錢何時還其，被上訴人是在第3筆時才說錢不會
      還云云（見同卷第28頁反面），嗣翻異前詞，又稱：其在
      6月15日後還陸陸續續去了酒店很多次，其有問被上訴人
      錢何時還其，被上訴人說日後離開酒店就會慢慢還云云（
      見同卷第28頁反面），其所言前後不一，難以採信。另證
      人劉建伸於原審亦結稱：其並未聽過上訴人或被上訴人說
      贖身之錢如何還，只有聽上訴人說過被上訴人慢慢會還他
      錢，但亦未聽過被上訴人開口向上訴人借錢等語（見原審
      卷第59頁），顯見其所述關於被上訴人向上訴人借錢、還
      錢或贖身之說，均係聽自上訴人轉述，自屬傳聞證據而無
      可採，即不能證明被上訴人有向上訴人借貸金錢之事實。
      更何況上訴人在「香奈爾酒店」消費、刷卡買被上訴人「
      全場」，其交易對象均為「香奈爾酒店」，而非被上訴人
      ，被上訴人係基於與該酒店之工作契約而抽成獲取報酬，
      要難認為借貸或所謂贖身之費。揆諸前揭說明，上訴人既
      無法舉證證明兩造間有金錢借貸契約之合意，及其在「香
      奈爾酒店」消費交付之現金或刷卡款項即屬借貸予被上訴
      人之金錢，則其所稱在該酒店消費、刷卡付錢計178,000
      元，即為被上訴人向其借貸以贖身之款項云云，殊乏所據
      。被上訴人抗辯兩造間無金錢借貸關係等語，為可採信。
八、從而，上訴人先位依民法第184條第1項、第195條第1項規定
    請求被上訴人給付598,000元，備位依消費借貸之法律關係
    請求被上訴人給付178,000元，並均加付自97年10月9日原審
    準備書狀繕本送達翌日起算之法定利息，均為無理由，應予
    駁回。其假執行之聲請亦失所附麗，應併予駁回。原審為上
    訴人敗訴之判決，及駁回其假執行之聲請，並無不合。上訴
    意旨指摘原判決不當，求予廢棄改判，為無理由，應予駁回
    。又本件事證已臻明確，兩造其餘之攻擊或防禦方法及未經
    援用之證據，經本院斟酌後，認為不足以影響本判決之結果
    ，自無逐一詳予論駁之必要，併此敘明。
九、據上論結，本件上訴為無理由，爰判決如主文。
中    華    民    國    98    年    4     月    28    日
                    民事第十七庭
                        審判長法  官  藍文祥
                              法  官  吳燁山
                              法  官  張競文
正本係照原本作成。
不得上訴。
中    華    民    國    98    年    4     月    29    日
                              書記官  章大富


司法院資訊處製作；財團法人民間司法改革基金會備份。
